行　政　法　院　判　決　　　　　　　　　　　　　八十八年度判字第四二一一號
　　原　　　告　甲○○
　　被　　　告　經濟部智慧財產局（原經濟部中央標準局）
右當事人間因新型專利異議事件，原告不服行政院中華民國八十七年五月十二日台八
十七訴字第二二四九二號再訴願決定，提起行政訴訟。本院判決如左︰
　　主  文
原告之訴駁回。
　　事  實
緣本件關係人永佶工業股份有限公司於民國（以下同）八十三年十月十九日以其「排
油煙機箱殼之改良」包括頂板、左右側板、後板及底板等構件；特徵在於頂板之頂部
設有出風口，前緣內側設一嵌槽；左右側板之下緣向內沖設一體成形之隔板，由隔板
末端延伸一擋板；後板之後方下緣設有複數螺孔；底板前緣設恰能嵌入嵌槽之定位部
，定位部延伸設有吸風孔之吸風面，吸風面恰頂於擋板，以防止底板之吸風面因外力
而變形，吸風面續延伸一導流面，導流面尾端設有複數螺孔，恰與後板之螺孔位置對
稱，以螺接定位底板等情，向被告申請新型專利，經被告編為第00000000號
審查，准予專利。公告期間，原告以本案申請前已有相同之新型核准專利在先，有違
專利法第九十八條第一項及第二項規定云云，檢附第00000000號「排油煙機
殼體之結構改良」新型專利案（引證一）公告影本及八十二年十二月二十四日申請之
第00000000號「排油煙機之盛油結構改良」新型專利案（引證二）說明書影
本，對之提起異議。案經被告審查，為本案異議不成立之審定，發給八十六年七月八
日台專（判）○二○一六字第一二六五二○號專利異議審定書。原告不服，提起訴願
、再訴願，遞遭決定駁回。遂提起行政訴訟。茲摘兩造訴辯意旨如次：
原告起訴意旨略謂︰一、我國專利法之制訂目的，旨在於促進產業發展，然促進產業
發展，並不是徒具為數眾多的專利權，即可達到目的，更重要的是，專利權之授與不
可浮濫。因為，產業發展不一定當然與專利權數量之多寡成正比，倘國家追求專利權
的量，而忽略專利權的質，其誤給專利權的結果，反倒會造成產業發展的障礙。究其
原因，實因每一個專利權就代表著一個獨占的技術領域，非經專利權人之同意，他人
不得進入該領域，換言之，專利審查之品質，攸關產業發展的前途。二、雖專利法中
另有訂定異議、舉發等條款，以補正行政機關之審查疏漏，然而，若專利異議、舉發
審查品質低落，將徒然造成市場上許多無謂的專利糾紛，亦會降低產業之經營效率，
增加社會成本之支出，因此，其審查必須極為嚴謹始足當之。三、今被告審查本案異
議不成立之處分，其所持之理由主要係略謂：『八十二年四月二十一日公告之第00
000000號「排油煙機殼體之結構改良」專利公告影本（以下稱引證一），其底
板(50)前端之定位部(51)抵住外殼體前端之托槽(14)，後端定位部(51)接於外殼體後
側之折角部(22)，並以螺件(52)將定位部(51)銷固於折角部(22)；頂板(40)兩端成折
角端蓋合於主板(10)頂面以螺栓鎖固；機體兩側分別以一邊板(30)將邊面封閉，和本
案左右側板(20)具有隔板(21)及擋板(22)；底板(40)前端定位部(41)嵌固於頂板(10)
之嵌槽(12)，後端具螺孔(45)可藉螺釘(46)螺固於後板(30)之螺孔(31)，兩者整體構
造之空間型態不同，本案底板(40)之吸風面(42)抵頂於左右側板(20)之擋板(22)，底
板(40)無晃動變形之慮，具進步性；並稱：八十二年十二月二十四日申請之第000
00000號「排油煙機之盛油結構改良」專利說明書影本（以下稱引證二），其外
殼兩側板之底緣（13）呈斜向之弧面；下蓋板(5) 其前後端具有彎折之斜邊，前端嵌
固於主體前緣內凹面處，後端具螺孔(51)可藉螺釘(52)螺固於盛油槽(4) 之對應螺孔
(42)；盛油槽(4) 由螺釘(45)鎖合固定於兩側板；蓋板(6) 蓋合於盛油槽之矩形開放
空間，和本案左、右側板(20)具有隔板(21)及擋板(22)；底板(40)前端定位部(41)嵌
固於頂板(10)之嵌槽(12)，後端具螺孔(45)可藉螺釘(46)螺固於後板(30)之螺孔(31)
，兩者整體構造之空間型態不同，難謂相同創作，本案一體成型之隔板(21)構造簡單
，底板吸風面(42)抵頂於左右側板(20)之擋板(22)，無晃動變形之慮。而據上論結本
案無違反專利法第九十八條第一項及第二項之規定。』但上揭關係人永佶工業股份有
限公司所申請之「排油煙機箱殼之改良」新型專利案（以下簡稱被異議案），其係以
所謂吉普森式（JEPSON CLAIMS ）主張專利權，其專利權範圍含括有：「該頂板，其
頂部設有出風口，並於前緣內側設一嵌槽；該左右側板，其於下緣直接向內沖設一體
成型之隔板，並由該隔板末端延伸一擋板；該後板，其於後方下緣設有複數之螺孔；
該底板，於前緣設一定位部，該定位部恰能嵌入前述嵌槽內，由該定位部延伸一吸風
面，其於吸風面設有吸風孔，且該吸風面恰抵頂於前述擋板上，以防底板之吸風面因
外界施力而有變形之慮；又該吸風面續延伸一導流面，並於導流面尾端設有複數螺孔
，恰與後板之螺孔位置對稱，續由螺栓將螺孔與螺孔螺接，而將底板定位。」被告既
然核准其專利，則依專利法之規定，其申請專利範圍所載之「其特徵在於」之後應滿
足具備有「產業上利用性」、「新穎性」、及「進步性」等專利要件，始才可取得新
型專利，換言之，其若違反上述三要件之任一項時，則依法不可取得新型專利。四、
然而，經查引證一之申請專利範圍及其第三至第六圖中已揭示：該主板（10），其上
方設有出風口(11)，並於前緣設一彎折端角(14)；該左右邊板(30)，其週緣設有折邊
；該背板(20)，其於後方下緣設有向內凹落彎折之端角(22)，俾可供螺栓穿設；該底
板(50)，於前緣設一折角(51)，該折角(51)能抵靠於主板(10)之端角(14)上，由該折
角(51)處並延伸有一經彎折成型之吸風面，其於吸風面設有吸風口，且該吸風面受前
述左右邊板30之區隔包覆；又該底板(50)之後端係抵於背板(20)之下緣，並可以螺栓
組成一體者。引證一與被異議案相較，皆側為：主板(10)頂部設有出風口(11)（同被
異議案頂板設有出風口）；背板(20)下緣設有可供螺栓穿設之端角(22)（同被異議案
後板下緣設有複數之螺孔）；底板(50)之後端下緣可藉螺栓與背板(20)之下緣螺固（
同被異議案底板之後端可藉螺栓螺固於後板之上），顯然被異議案之申請專利範圍涵
括習知技術，其申請專利範圍已臻違法，不具新穎性。雖被告認兩案整體構造之空間
型態不同，然被告所持之理由僅以「本案左右板(20)具有隔板(21)及擋板(22)；底板
(40)前端定位部(41)嵌固於頂板(10)之嵌槽，後端具螺孔(45)可籍螺釘(46)螺固於後
板(30)之螺孔(31)」等辭，即遽以認定兩案整體構造之空間型態不同。但，事實並非
如此，因被告並未審查引證一之主板(10)如構，經檢視主板(10)之結構，其主板(10)
之前端角(14)可供底板(50)之前緣折角(51)抵靠（同被告稱被異議案底板(40)前端定
位部(41)嵌固於頂板(10)之嵌槽(12)，縱其主板(10)之後緣係抵靠於背板(20)之上，
而未與螺釘螺固，惟其主板(10)之頂面係與頂板(40)之前緣以螺釘螺固，基本上與被
告稱被異議案「後端具螺孔(45)可藉螺釘(46)螺固於後板(30)之螺孔(31)」差異不大
，這樣的差異極小，根本不能彰顯出被異議案明顯而獨特之構造特徵，雖被告仍堅稱
兩者整體構造之空間型態不同，然審諸專利法第九十八條第一、二項之規定，並未有
「空間型態」之記述，顯然於法不合，於法無據。雖被告續又稱「本案底板(40)之吸
風面(42)抵頂於左右側板(20)之擋板(22)，底板無晃動變形之慮，具進步性」，顯然
被告僅以此段理由爭辯被異議具有進步性，但進步性之專利條款，依專利法第九十八
條第二項之『反面』解釋應係指「新型非為熟習該項技術者之一般技術知識所能輕易
完成者，始具有比既有技術或知識增進功效。」其前提必須是「非熟習該項技術者之
一般技術知識所能輕易完成者始足當之」，其非有功效之增進即認定無違反專利法第
九十八條第二項規定，應係先有「因」才有「果」，並非先有「果」即有「因」，審
查上之先後順序不應顛倒。五、但，事實顯示，被告顯然審查上有「因」、「果」順
序顛倒，違法甚明，因被告並未先審究「被異議案底板（40）之吸風面(42)抵頂於左
右側板(20)之擋板(22)，其是否非為熟習該項技術者之一般技術知識所能輕易完成，
雖被異議案之左右側板(20)固設有擋板(22)之結構，而引證一未設，但引證一之左右
邊板(30)，其週緣皆設有折邊，只要該折邊之下緣再施以一次折邊之結構，即形同具
有被異議案之擋板(22)結構，因此，其差異顯然係為熟習該項技術者之一般技術知識
所能輕易完成，功效為可預期，根本不具有功效增進。另，被告其所指之引證二與被
異議案比較這一部份，原告不再予以爭辯，但原告強烈質疑被告對「引證一與被異議
案」比較部份之適法性，因依據貴大院七十三年判字第一一八三號之判決文所載：「
所謂申請前已見於刊物或已公開使用並不以兩物品之形狀、構造或裝置完全同一為必
要，苟兩物品之創作動機、目的、構造、作用、技術及功效之主要部分相同，而其不
相同之附屬部分，僅係習用技術之轉換，為一般業者所容易想到者，即難謂新型。」
但引證一在被異議案申請前即已見於刊物，自有專利法第九十八條第一項新穎性之適
用，然被告並未依此審查，顯然違法甚明。再者，被告對進步性之釋義，又已違反專
利法對進步性之解釋，因其所認定所憑「本案底板（40）之吸風面(42)抵頂於左右側
板(20)之擋板(22)，底板(40)無晃動變形之慮」等辭，根本不足堪認定被異議案具進
步性（理由事實前揭已載明，故不再予以重複贅述）。六、更何況，被異議案係採行
吉普森式（JEPSON CLAIMS ）主張其專利權，特徵部分應置於「其特徵在於」之後，
雖專利法並無明定申請專利範圍必須採吉普森式撰寫，但被異議案既然採吉普森式主
張其專利權，「其特徵在於」之後應必須符合新型專利要件「新穎性」、「進步性」
、及「產業上利用性」始足當之，惟被告在比較「引證一與被異議案」時並未依「其
特徵在於」之後作全盤之實質審查，僅攫取有利之部份作審查理由，其他完全相同之
結構或極近似之技術內容、及習知一般技術隻字不提，明顯違法，被告自難執以其所
認定有利之部分來強指被異議案無違專利法第九十八條第一、二項之規定。七、綜上
所述，被告違法甚明已是事實，然原決定機關經濟部及再決定機關行政院卻一再予以
維持，亦屬違法，懇請大院依法作出再訴願決定、訴願決定及原處分均撤銷之判決等
語。
被告答辯意旨略謂︰一、起訴理由強調：引證案一之「主板(10)其前端端角(14)可供
底板(50)之前緣折角(51)抵靠，主板(10)之後緣係抵靠於背板(20)之上」和本案「底
板(40)前端定位部(41)嵌固於頂板(10)之嵌槽(12)，後端具螺孔(45)可藉螺釘(46)螺
固於後板(30)之螺孔(31)」兩者差異極小，本案無法彰顯出明顯而獨特之構造特徵，
異議審定書中：本案和引證案一「兩者整體構造之空間型態不同」，專利法第九十八
條第一、二項並無「空間型態」之記述，異議審定書，於法無據；另引證案一「左右
邊板(30)其週緣皆設有折邊，只要該折邊之下緣再施以一次折邊之結構」即為本案「
擋板(22)」結構，其差異為熟習該項技術者所能輕易完成，功效為可預期，不具進步
性等云云。然引證案一「底板(50)前端之定位部(51)抵住外殼體前端之托槽(14)，後
端定位部(51)接於外殼體後側之折角部(22)，並以螺件(52)將定位部(51)鎖固於折角
部(22)；頂板(40)兩端成折角端蓋合於主板(10)背板(20)以螺栓鎖固；主板(10)末端
自成一折角向下貼合背板(20)；機體兩側分別以一邊板(30)將邊面封閉」和本案「左
右側板(20)具有隔板(21)及擋板(22)；底板(40)前端定位部(41)嵌固於頂板(10)之嵌
槽(12)，後端具螺孔(45)可籍螺釘(46)螺固於後板(30)之螺孔(31)」兩者整體構造、
空間型態及技術手段不同，本案「頂板(10)」和引證案一「主板(10)、頂板(40)」空
間型態明顯不同，引證案一「兩側邊板(30)僅將殼體之「邊面」完全包覆，其並無法
承托底板(50)」而本案「左、右側板(20)具有隔板(21)及擋板(22)，底板(40)之吸風
面(42)抵頂於左右側板之擋板(22)，底板(40)無晃動變形之虞」，本案具進步性；另
專利法第九十八條第一項雖明文「見於刊物、公開使用；相同新型申請在先並經核准
專利；陳列於展覽會」，惟本案異議附件並無「刊物、公開使用；陳列於展覽會」等
證據之提出，本案和引證案一兩者組成構件並不相同，整體組成構件之空間型態亦不
相同，本案和引證一兩者並非「相同之新型」，本案並無違專利法第九十八條第一項
之規定；本案之「左右側板具隔板(21)及擋板(22)」並非原告起訴理由所稱「只要該
折邊之下緣再施以一次折邊結構」即可斷定其差異為熟習該項技術者所能輕易完成，
且本案左、右側板可防止底板晃動變形，具進步性，本案亦無違專利法第九十八條第
二項之規定；本件異議審定書理由所述「兩者整體構造之空間型態不同」，其「空間
型態」不同之用辭，雖未見於專利法第九十八條第一、二項文字之記述，然應符合專
利法第九十七條「稱新型者，謂對物品之形狀、構造或裝置之創作或改良」之內涵（
查本案八十六年一月六日專利異議申請書綜上所述該段「懇請惠予審查並作『異議不
成立』之審定」，應可知異議人意識中早有「異議不成立」之認知，然本件異議審定
書審定主文「異議不成立」仍依事實合理客觀之審定，並非順從原告當時錯亂意志下
之懇請，在此一併指出）；本案起訴無理由。敬請駁回原告之訴等語。
　　理  由
按稱新型者，謂對物品之形狀、構造或裝置之創作或改良，為專利法第九十七條所規
定。又公告中之新型，任何人認有違反專利法第九十七條至第九十九條規定而向專利
專責機關提起異議者，依同法第一百零二條第一項規定，除應備具異議書外，並應附
具證明文件；從而有無違反專利法規定之情事，依法應由異議人附具證據供查。本件
原告對關係人永佶工業股份有限公司審定公告中之第00000000號「排油煙機
箱殼之改良」新型專利案提起異議，被告則以引證一底板前端之定位部抵住外殼體前
端之托槽，後端定位部接於外殼體後側之折角部，並以螺件將定位部鎖固於折角部；
頂板兩端成折角端蓋合於主板頂面以螺栓鎖固；機體兩側以邊板封閉邊面。引證二外
殼兩側板之底緣呈斜向之弧面；下蓋板前後端具有彎折之斜邊，前端嵌固於主體前緣
內凹面處，後端具螺孔可藉螺釘螺固於盛油槽之對應螺孔，盛油槽由螺釘鎖合固定於
兩側板；蓋板蓋合於盛油槽之矩形開放空間。引證一、引證二與本案左右側板具有隔
板及擋板，底板前端定位部嵌固於頂板之嵌槽，後端具螺孔可螺固於後板之整體構造
不同，難謂係相同之創作。本案一體成形之隔板構造簡單，底板吸風面抵頂於左右側
板之擋板，無晃動變形之虞，具進步性之理由認本案無違專利法第九十八條第一項及
第二項規定，乃為本案異議不成立之審定，於法尚無不合。原告起訴意旨如事實欄所
載，其重點略謂引證案一之「主板(10)其前端端角(14)可供底板(50)之前緣折角(51)
抵靠，主板(10)之後緣係抵靠於背板(20)之上」和本案「底板(40)前端定位部(41)嵌
固於頂板(10)之嵌槽(12)，後端具螺孔(45)可藉螺釘(46)螺固於後板(30)之螺孔(31)
」兩者差異極小，本案無法彰顯出明顯而獨特之構造特徵，異議審定書中：本案和引
證案一「兩者整體構造之空間型態不同」，專利法第九十八條第一、二項並無「空間
型態」之記述，異議審定書，於法無據；另引證案一「左右邊板(30)其週緣皆設有折
邊，只要該折邊之下緣再施以一次折邊之結構」即為本案「擋板(22)」結構，其差異
為熟習該項技術者所能輕易完成，功效為可預期，不具進步性等云云。然查：(一)、引
證案一「底板(50)前端之定位部(51)抵住外殼體前端之托槽(14)，後端定位部(51)接
於外殼體後側之折角部(22)，並以螺件(52)將定位部(51)鎖固於折角部(22)；頂板(4
0)兩端成折角端蓋合於主板(10)背板(20)以螺栓鎖固；主板(10)末端自成一折角向下
貼合背板(20)；機體兩側分別以一邊板(30)將邊面封閉」和本案「左右側板(20)具有
隔板(21)及擋板(22)；底板(40)前端定位部(41)嵌固於頂板(10)之嵌槽(12)，後端具
螺孔(45)可籍螺釘(46)螺固於後板(30)之螺孔(31)」兩者整體構造、空間型態及技術
手段不同，本案「頂板(10)」和引證案一「主板(10)、頂板(40)」空間型態明顯不同
，引證案一「兩側邊板(30)僅將殼體之「邊面」完全包覆，其並無法承托底板(50)」
而本案「左、右側板(20)具有隔板(21)及擋板(22)，底板(40)之吸風面(42)抵頂於左
右側板之擋板(22)，底板(40)無晃動變形之虞」，本案具進步性。(二)、專利法第九十
八條第一項雖明文「見於刊物、公開使用；相同新型申請在先並經核准專利；陳列於
展覽會」，惟本案異議附件並無「刊物、公開使用；陳列於展覽會」等證據之提出，
本案和引證案一兩者組成構件並不相同，整體組成構件之空間型態亦不相同，本案和
引證一兩者並非「相同之新型」，本案並無違專利法第九十八條第一項之規定。(三)、
本案之「左右側板具隔板(21)及擋板(22)」並非原告起訴理由所稱「只要該折邊之下
緣再施以一次折邊結構」即可斷定其差異為熟習該項技術者所能輕易完成，且本案左
、右側板可防止底板晃動變形，具進步性，本案亦無違專利法第九十八條第二項之規
定。(四)、引證一之底板係螺合或抵緊於主板前端，本案底板一端係嵌入頂板之嵌槽，
二者底板結合方式不同；引證一兩側邊板僅將殼體之邊面完全包覆，無法承托底板，
而本案左右側板具有隔板及擋板，底板之吸風面抵頂左右側板之擋板，底板無晃動變
形之虞。引證二包括排油煙機主體、集油盤、盛油槽、下蓋板、蓋板與底座等，與本
案整體構造及申請專利範圍均不相同，難謂係相同之創作；且引證二專利說明書中排
油煙機主體僅記載外殼係由上蓋板、兩側板及後蓋板所組成，兩側板之底緣係呈斜向
之弧面，未見說明其側板是否具隔板及擋板之構造，圖式亦未揭示其側板之確切構造
，引證二不能證明本案不具創作性。(五)、本件異議案經經濟部送請國立台灣大學機械
工程學系鑑定結果認系爭本案之功效優於引證一，係爭本案之側板上所設之擋板，可
防止底板晃動，該項設計未見於引證二，認系爭本案具有進步性，且非相同創作，有
國立台灣大學八十六年九月二十五日校工字第一六○八一號函暨訴願案審查意見回
函簡便行文表乙份附在經濟部卷宗內可資佐證，足證本案與引證一整體構造不同，且
具進步性；本案與引證二之整體構造並不相同，難謂係相同之創作甚明，原告所稱係
相同之創作，不具進步性之詞與事實不符，尚不足採信。綜上所述，被告所為本案異
議不成立之審定，於法尚無不合，訴願決定及再訴願決定遞予維持原處分並無違誤，
原告起訴意旨經查無理由，應予駁回。
據上論結，本件原告之訴為無理由，爰依行政訴訟法第二十六條後段，判決如主文。
中    華    民    國     八十八      年     十二     月     二十三      日
                    行 政 法 院 第 二 庭
                                審 判 長 評  事      陳  石  獅
                                         評  事      彭  鳳  至
                                         評  事      黃  合  文
                                         評  事      林  茂  權
                                         評  事      王  立  杰
右  正  本  證  明  與  原  本  無  異
                                         法院書記官  蘇  金  全
中    華    民    國     八十八      年     十二     月     二十四      日
